臺灣臺中地方法院民事判決　93年度訴字第1860號
　　原　　　告　丙○○
　　訴訟代理人　陳建勛律師
　　被　　　告　乙○○
　　訴訟代理人　楊永吉律師
上列當事人間請求塗銷抵押權登記事件，經本院於中華民國94
年6月30日言詞辯論終結，判決如下：
    主      文
確認被告就原告所有之坐落台中市○○區○○段第六七三之二地
號土地，於民國八十八年七月二十六日，以台中市中興地政事務
所八十八年空白字第三七五四五０號收件，民國八十八年七月二
十七日登記，權利價值為新台幣貳佰壹拾陸萬元之抵押權所擔保
之債權不存在。
被告應將前項抵押權設定登記予以塗銷。
訴訟費用由被告負擔。
    事實及理由
壹、兩造爭執要旨：
一、原告起訴主張：訴外人甲○○於民國88年7月26日以現已為
    原告所有之坐落台中市○○區○○段第673之2地號土地（下
    稱67 3之2地號土地）及同段第681之1地號土地（下稱681之
    1地號土地）為共同擔保，向被告借款新台幣（下同）180
    萬元；甲○○之妻即訴外人徐秋霞於同日另以坐落台中市○
    區○○段第126地號土地（下稱126地號土地）為擔保，向被
    告借款60萬元，合計240萬元，但被告為擔保其債權，乃以
    實際借款本金加二成之方式，將抵押權之權利價值分別登記
    為216萬元（下稱第一抵押權）與72萬元（下稱第二抵押權
    ），被告並以巧取利益之方式加以折扣且預扣利息及本金，
    故實際交付金額總計為206萬4000元，依比例計算第一抵押
    權之借款僅154萬8000元，且前開借款固屬應付利息之債，
    但原以中央銀行核定放款利率計息之約定，在利率管理條例
    廢止失效後已無依據，應以年息5%為計算標準。而第681之1
    地號土地業經台中市政府因開闢工程需要而徵收，其補償款
    216萬元已由被告領取，除此之外，被告亦由債務人處領取
    票款計88萬3400元，以上總計被告已領取304萬3400元，故
    第一抵押權所擔保之債權業已因清償而不存在，第一抵押權
    亦已無存在之必要，爰提起本訴等語。並聲明：如主文所示
    。
二、被告則以：第一、二抵押權所擔保之債權額各為216萬元、
    72萬元，在扣除應給付之佣金及宴客費用後，亦確實分別交
    付206萬4000元、現金67萬3200元予甲○○及徐秋霞；第一
    抵押權設定契約書上就利息部分既登記按中央銀行核定放款
    利率計算，顯見對利率係有約定，而當初確有約定依民間利
    一角計息，即年利率30%，被告雖就超過20%部分之利息無請
    求權，然利率仍應依20%計算；甲○○夫妻於89年6月及10月
    另向被告借得無擔保借款50萬1800元、23萬5400元，並約定
    應於當月清償，其等於88年7月及同年10月清償之金額應優
    先抵充上開無擔保之借款，故第一抵押權所擔保之債權尚未
    清償完畢，原告之訴顯無理由等語資為抗辯。並聲明：判決
    駁回原告之訴。
貳、兩造不爭執之事實：
一、甲○○於88年7月26日以673之2地號及681之1地號土地為共
    同擔保；甲○○之妻即徐秋霞於同日另以126地號土地為擔
    保，分別向原告借款，並各設定權利價值216萬元、72萬元
    之第一、二抵押權予被告。
二、被告曾於88年7月28日交付206萬4000元借款予甲○○夫婦。
三、673之2地號現已為原告所有。
四、681之1地號土地業經台中市政府因開闢工程需要而徵收，被
    告於本院93年度執字第13572號執行事件，已於93年6月10日
    獲分配補償款216萬元。
五、甲○○夫婦就其等向被告之借款，曾由甲○○先後簽發發票
    日依序為88年10月28日、89年2月28日、89年5月28日、89年
    10月28日，金額各為21萬6000元、21萬6000元、21萬6000
    元、23萬5400元之支票用以清償，合計已清償88萬3400元。
六、就甲○○夫婦借款所約定之利息，兩造合意以登記為準。
參、兩造主要爭點：
一、673之2及681之1地號土地共同擔保抵押權之借款金額，究為
    180萬元，抑或216萬元？
二、被告是否有以巧取利益之方式加以折扣並預扣利息及本金？
三、在利率管理條例廢止失效後，上開借款之利率究應依5%計算
    ，抑或應如被告所陳，應以20%計算？
四、甲○○夫妻於89年6月及10月是否另向被告借得無擔保借款
    50萬1800元、23萬5400元？
五、甲○○夫婦所清償之88萬3400元，是否全係清償第一抵押權
    所擔保之借款，抑或包括其他借款？
肆、得心證之理由：
一、第一抵押權所擔保之債權額應為180萬元。
（一）抵押權為從物權，以其擔保之債權存在為發生之要件，契
      約當事人間除以債權之發生為停止條件，或約定就將來應
      發生之債權而設定外，若所擔保之債權不存在，縱為抵押
      權之設定登記，仍難認其抵押權業已成立；另消費借貸契
      約為要物契約，是以一般抵押權之當事人間就抵押債權存
      否有爭執時，如其債權係屬借款，自應由貸與人就借款已
      交付之事實，負舉證責任；又普通抵押權人聲請拍賣抵押
      物時，固不以提出債權憑證為必要，但抵押人對於抵押債
      權借款之事實有爭執時，貸與人仍應就交付借款之積極事
      實負舉證責任，自不能僅憑抵押權之登記即認有借款之事
      實（最高法院89年度台上字第1086號、88年度台上字第
      1346號、79年台上字第2722號判決意旨參照）。
（二）第一、二抵押權固均屬普通抵押，且設定之權利價值各為
      216萬元、72萬元，惟揆諸前揭最高法院判決意旨，被告
      仍應就交付借款之積極事實負舉證責任，尚不能僅憑第一
      、二抵押權登記之權利價值即認有借款及其額度之事實。
      而被告就交付借款之事實，除為兩造所不爭執之206萬400
      0元外，雖另提出台灣土地銀行活期儲蓄存款帳戶、戶名
      楊秀卿，帳號00 000000000號，內載於88年7月22日、同
      年月31日，分別提領36萬8200元、30萬5000元之存摺影本
      ，欲用以證明曾交付第二抵押權所載借款之證明，然前開
      存摺所提領之現金，是否果係交付予甲○○夫婦，並無任
      何證據證明；另第二抵押權係於88年7月26日始辦理設定
      ，但前揭存摺中36萬8200元款項之提領日期係在88年7月
      22日，亦即在第二抵押權設定登記前，實亦難作為第二抵
      押權交付借款之證明；又被告就206萬4000元借款之交付
      及其所稱用以支付佣金之小額款項，均係以簽發支票之方
      式交付，並由徐秋霞及介紹人分別於支票存根上簽收作為
      證明之用，此有被告提出之支票存根影本四件為證，顯見
      被告乃習於使用支票之人，且觀諸其令收受支票者於支票
      存根上簽收之作法，被告就借款之交付應屬小心謹慎之人
      ，何以被告獨就與第一抵押權同時設定之第二抵押權所應
      交付之借款，係以現金交付，且未留下任何簽收證明，殊
      難理解，並益難認為其所辯為可採。執此，被告就第一、
      二抵押權所擔保借款債權額，合計能證明者應為206萬
      4000元，即使如被告所陳另有部分借款用以支付佣金及宴
      客之事實（原告所陳被告以巧取利益之方式加以折扣且預
      扣利息及本金一節，是否屬實，姑且不論），依比例換算
      並參酌徐秋霞於本院九十四年一月二十七日行言詞辯論時
      之證述，第一、二抵押權所擔保之實際借款債權額，應分
      別為180萬元、60萬元。
二、第一抵押權所擔保借款債權之利率應以年息6%計算。
（一）依原告提出之抵押權設定契約書影本所示，第一抵押權所
      擔保借款債權約定之利率係按中央銀行核定之放款利率計
      算，惟利率管理條例早於七十四年十一月二十七日經總統
      明令廢止，依法於同月二十九日失效，是自該日以後已無
      中央銀行核定之放款利率可資依據，然第一抵押權所擔保
      借款債權，既約定有利息，自應先探求當事人借款當時實
      際所約定之利率為何，除毫無證據可循外，尚不能一概適
      用民法第二百零三條規定按年息5%計算之。
（二）被告就第一抵押權所擔保借款債權之約定利率為年息30%
      一節，並未提出證據證明；另徐秋霞於本院九十四年一月
      二十七日行言詞辯論時，則證稱約定利率為年息6%，雖徐
      秋霞係借款人，其所為證言之可信憑性較低，但在無其他
      確切證據能證明約定利率較高之情形下，本院僅能依徐秋
      霞之證詞，認第一抵押權所擔保借款債權之利率應以年息
      6%計算。
三、第一抵押權所擔保之借款債權，被告已自債務人處受清償28
    2萬2550元。
（一）甲○○夫婦以前揭支票先後兌現之88萬3400元，乃用以清
      償第一、二抵押權所擔保借款債權之事實，業據徐秋霞於
      本院九十四年一月二十七日行言詞辯論時證述明確。被告
      雖辯稱：甲○○夫妻於89年6月及10月另向被告借得無擔
      保借款50萬1800元、23萬5400元，並約定應於當月清償，
      其等於88年7月及同年10月清償之金額應優先抵充上開無
      擔保之借款云云，並提出被告於89年6月15日、89年10月
      30日各匯款50萬1800元、23萬5400元予甲○○之存款憑條
      影本二件為證，惟甲○○所簽發之前揭支票，發票日分別
      為88年10月28日、89年2月28日、89年5月28日、89年10
      月28日，前三紙支票之發票日均係在被告所陳無擔保借款
      債務之前；另89年6月，並無還款紀錄；又89年10月28之
      支票，亦係在被告89年10月30日匯款予甲○○之前，足見
      甲○○夫妻以前揭支票所清償之債務，當非用以清償被告
      所陳之無擔保借款債務，甚為明確，被告該部分辯解，應
      無可採。
（三）第一、二抵押權所擔保之實際借款債權額，既分別為180
      萬元、60萬元，甲○○夫婦以前揭支票於88年10月28日、
      89年2月28日、89年5月28日、89年10月28日先後清償之款
      項，復係清償第一、二抵押權所擔保之借款債權，則依比
      例計算，第一抵押權部分所清償之金額應依序為16萬2000
      元、16萬2000元、16萬2000元、17萬6550元，合計應為66
      萬2550元，連同被告於本院93年度執字第13572號執行事
      件獲分配之補償款216萬元，總計清償數額應為282萬2550
      元。
四、第一抵押權所擔保之借款債權業已清償完畢。
（一）清償人所提出之給付，應先抵充費用，次充利息，次充原
      本，民法第323條前段定有明文。
（二）第一抵押權所擔保之180萬元借款債權既應以年息6%計算
      利率，在先後經債務人以前揭支票為部分清償並於上開執
      行事件獲分配，合計清償數額達282萬2550元，且按前揭
      抵充順序算定後，第一抵押權所擔保之借款債權業已清償
      完畢（計算式詳如附表），第一抵押權亦因借款債權之清
      償完畢而歸於消滅。
五、第一抵押權所擔保之借款債權，既業已償完畢，該抵押權亦
    因之歸於消滅。惟因該法律關係之存否不明確，使現已為67
    3之2地號土地所有權人之原告，在私法上之地位有受侵害之
    危險，原告自有即受確認判決之法律上利益，且第一抵押權
    之存在，構成對原告所有權之妨害，原告本於所有權之作用
    ，亦得請求將該妨害排除。從而原告提起本訴，求為判決確
    認第一抵押權所擔保之債權不存在，並請求被告將第一抵押
    權之設定登記予以塗銷，均為有理由，應予准許。
伍、本件事實已臻明確，兩造其餘攻擊防禦方法，均與本案判決
    結果不生影響，爰不予逐一論述，併此敘明。
陸、訴訟費用負擔之依據：民事訴訟法第78條。
中　華　民　國　　  94  　　年  　　7 　　月    22    日
                 民事第二庭   法     官  劉長宜
~F0
~T40
┌──────────────────────────────────────────┐
│附表：93年度訴字第1860號                                                            │
├────┬─────┬─────┬────────────┬─────┬──────┤
│  １    │   ２     │    ３    │          ４            │    ５    │      ６    │
├────┼─────┼─────┼────────────┼─────┼──────┤
│清償日期│清償數額  │本金數（餘│期間算得之利息          │抵充利息後│清償折抵後之│
│        │          │）額      │（計算式：3x利率x期間） │得折抵本金│本金餘額：（│
│        │          │          │                        │餘額（計算│計算式3-5） │
│        │          │          │                        │式：2-4） │            │
├────┼─────┼─────┼────────────┼─────┼──────┤
│88.10.28│162000    │0000000   │0000000x6%x3/12=27000   │000000-000│0000000-0000│
│        │          │          │                        │00=135000 │00=0000000  │
├────┼─────┼─────┼────────────┼─────┼──────┤
│89.02.28│162000    │0000000   │0000000x6%x4/12=33300   │000000-000│0000000-0000│
│        │          │          │                        │00=128700 │00=0000000  │
├────┼─────┼─────┼────────────┼─────┼──────┤
│89.05.28│162000    │0000000   │0000000x6%x3/12=23045   │000000-000│0000000-0000│
│        │          │          │                        │45=138955 │55=0000000  │
├────┼─────┼─────┼────────────┼─────┼──────┤
│89.10.28│176550    │0000000   │0000000x6%x5/12=34934   │000000-000│0000000-0000│
│        │          │          │                        │34=141616 │16=0000000  │
├────┼─────┼─────┼────────────┼─────┼──────┤
│93.06.10│0000000   │0000000   │0000000x6%x(36+7+12/30)/│0000000-27│0000000-0000│
│        │          │          │12=272493               │2493=18875│507=-631778 │
│        │          │          │                        │07        │            │
└────┴─────┴─────┴────────────┴─────┴──────┘
右為正本係照原本作成。
如對本判決上訴，須於判決送達後二十日內向本院提出上訴狀（
須附繕本）。
中　華　民　國　　  94  　　年  　　7 　　月    22    日
                               法院書記官
